臺灣高等法院民事判決　　　　　　　　　　 94年度上字第9號
上　訴　人　甲○○
訴訟代理人　黃林麗娜
被上訴人　　穩順育樂有限公司
法定代理人　陳美吟
被上訴人　　乙○○
上二人共同
訴訟代理人　洪榮彬律師
複代理人　　吳尚昆律師
上列當事人間侵權行為損害賠償事件，上訴人對於中華民國九十
三年七月十五日臺灣桃園地方法院九十二年度交附民字第一四五
號第一審判決提起上訴，經本院於民國九十四年十月五日言詞辯
論終結，判決如下：
    主  文
原判決關於駁回上訴人下列第二項之訴及假執行之聲請暨訴訟費
用之裁判均廢棄。
被上訴人乙○○應給付上訴人新台幣壹佰伍拾壹萬陸仟貳佰拾
捌元，及自民國九十二年六月二十六日起至清償日止，按週年利
率百分之五計算之利息。
其餘上訴駁回。
第一、二審訴訟費用由被上訴人乙○○負擔四分之一，餘由上訴
人負擔。
本判決所命給付，於上訴人供擔保新台幣伍拾壹萬元後得假執行
，但被上訴人乙○○如於假執行程序實施前，以新台幣壹佰伍拾
壹萬陸仟貳佰拾捌元為上訴人預供擔保，得免為假執行。
    事實及理由
一、上訴人主張：被上訴人乙○○於民國（下同）九十一年八月
    二十二日七時三十分許，無照騎乘車牌號碼RVD—812號輕型
    機車，由桃園縣蘆竹鄉海湖往山腳方向沿南山北路行駛，途
    經同鄉○○○路○段三六號尋夢谷遊樂區大門口前，疏未注
    意車前狀況，貿然跨越雙黃實線路段左轉彎，碰撞對向駛來
    由上訴人騎乘之重型機車左側車身，致上訴人人車倒地後，
    受有頭部外傷硬腦膜外出血致左眼外傷性神經病變併神經萎
    縮視力為○．○三之重傷害。被上訴人乙○○過失傷害人致
    重傷犯行，業經本院刑事庭判處有期徒刑三月在案。上訴人
    因本件車禍重傷，已支出醫藥費用新台幣（下同）二萬零八
    百一十八元，並受有薪資損失三百八十八萬九千四百二十七
    元，上訴人因本件車禍一目喪失視能，精神痛苦不堪，並請
    求二百萬元之精神慰撫金。被上訴人穩順育樂有限公司（下
    稱穩順公司）為被上訴人乙○○之僱傭人，依民法第一百八
    十八條規定應與乙○○連帶負損害賠償責任等情。爰本於侵
    權行為損害賠償之法律關係，求為命：(一)被上訴人乙○○、
    穩順公司應連帶給付上訴人五百九十一萬零二百四十五元，
    及自起訴狀繕本送達翌日起至清償日止，按年息百分之五計
    算之利息。(二)願供擔保，請准宣告假執行之判決。（原審為
    上訴人敗訴之判決，上訴人聲明不服）並上訴聲明：(一)原判
    決廢棄。(二)被上訴人乙○○、穩順公司應連帶給付上訴人五
    百九十一萬零二百四十五元，及自起訴狀繕本送達翌日起至
    清償日止，按年息百分之五計算之利息。(三)願供擔保，請准
    宣告假執行之判決。
二、被上訴人乙○○則以：被上訴人騎乘機車欲左轉進入尋夢谷
    樂園區○○○○路時，是停在該處雙黃實線缺口處，等待對
    向汽車通過後，再為左轉，是對向車道內之上訴人自己要由
    左邊超車時不慎撞上被上訴人機車車頭部位，被上訴人並無
    過失，上訴人不得請求損害賠償。若認被上訴人有過失而應
    負損害賠償，上訴人請求之勞動能力損失部分，上訴人主張
    其日薪為一千元，並無依據，且經認定上訴人之病情係符合
    勞工保險殘廢給付標準表障害項目第二十二項之規定即勞保
    殘廢給付第十一級，減少勞動能力應為百分之38.45；精神
    慰撫金應以二十萬元為適當；再本件事故之發生上訴人應負
    擔百分之八十之過失責任等語，資為抗辯，並答辯聲明：上
    訴駁回。
    被上訴人穩順公司則以：勞工保險被保險人因執行職務致傷
    病審查準則，係用於判定被保險人受傷時是否能適用職業災
    害情事而請求職災給付，並非用以判定被保險人因上班途中
    造成他人受傷時，是否在執行職務之範圍。況該準則第十八
    條規定：被保險人如有「無照駕駛」、「逆向或跨越雙黃線
    行駛」行為時，不得視為「職業災害」，則本件事故若認被
    上訴人乙○○有過失時，乙○○尚不得向被上訴人穩順公司
    主張「職業災害」之補償，上訴人自不得據此請求被上訴人
    穩順公司應負連帶損害賠償責任等語，資為抗辯，並答辯聲
    明：上訴駁回。
三、上訴人主張被上訴人乙○○為穩順公司之受僱人，乙○○於
    於九十一年八月二十二日七時三十分許，無照騎乘車牌號碼
    RVD—812號輕型機車，由桃園縣蘆竹鄉海湖往山腳方向沿南
    山北路行駛，途經同鄉○○○路○段三六號尋夢谷遊樂區大
    門口前，疏未注意車前狀況，貿然跨越雙黃實線路段左轉彎
    ，碰撞對向駛來由上訴人騎乘之重型機車左側車身，致上訴
    人人車倒地後，受有頭部外傷硬腦膜外出血致左眼外傷性神
    經病變併神經萎縮視力為零點零參之重傷害。被上訴人乙○
    ○過失傷害人致重傷犯行，業經本院刑事庭判處有期徒刑三
    月在案之事實，業據提出與其所述相符之醫院診斷證明書、
    本院九十三年度交上易字第二三五號刑事判決影本各一件為
    證，且為被上訴人所不爭執，自堪信為真實。
四、被上訴人乙○○否認其就本件交通事故之發生有何過失，並
    以前揭情詞為辯。惟查：
  (一)本件車禍地點即桃園縣蘆竹鄉○○○路○段三六號尋夢谷樂
    園區大門無號誌交岔路口，南山北路為雙向二車道，速限四
    十公里，路面中央劃有雙黃實線，但該路段於尋夢谷樂園區
    ○○○○路口前則為雙黃實線之缺口處。車禍發生後，該交
    岔路口即南山北路二段靠近海湖方向之雙黃實線上遺留有被
    上訴人乙○○倒地之車牌號碼RVD—812號輕型機車、附近地
    面有碎裂物、落土、安全帽，且該被上訴人乙○○機車、碎
    裂物、落土、安全帽等跡證均緊鄰交岔路口，係接近雙黃實
    線缺口處，而位在雙黃實線上。另上訴人所騎乘之MC3—820
    號重機車於車禍事故發生後倒地滑行之刮地痕共長18.4公尺
    等情，此有道路交通事故調查報告表一份及現場照片三十四
    張附在刑事卷內可稽（見台灣桃園地方法院檢察署九十一年
    度偵字第二二○一一號偵查卷第七頁、第十頁以下）；再參
    以證人即處理車禍事故之員警許宴銘於刑事庭證稱：車禍事
    故現場圖所示往海湖車道上虛線所標示的是上訴人機車倒地
    後之刮地痕，長十八．四公尺，但此刮地痕的起點並不是撞
    擊點。因告訴人在車禍發生前，車速應該很快，發生擦撞時
    ，不會立刻倒下，有向前滑行一小段才倒地，所以刮地痕地
    點不是撞擊點等語（見台灣桃園地方法院九十二年度交易字
    第五四八號刑事卷九十二年九十三年六月十日審判筆錄），
    堪認本件車禍事故兩車之撞擊點應係在被上訴人乙○○機車
    倒地、碎裂物等物品散落處，且係乙○○貿然跨越越雙黃實
    線路段左轉彎，以致不慎撞及對向直行之上訴人機車。
  (二)被上訴人乙○○雖辯稱：當時伊機車是停在該處雙黃實線缺
    口處，等待對向汽車通過後，再為左轉，是對向車道內之上
    訴人自己要由左邊超車時不慎撞上伊機車車頭部位，伊機車
    確實是處於靜止狀態時遭撞及云云，並舉證人即目擊本件車
    禍事故發生之游再源為證。雖證人游再源於刑事庭證稱：「
    乙○○是停在自己的車道，還沒超過雙黃線，是上訴人撞乙
    ○○。」、「乙○○的機車跟雙黃線同一方向，他的車頭還
    沒有轉，上訴人的車就衝過來，上訴人的車身側面掃到乙○
    ○的車頭。」等語。然查，被上訴人乙○○於本案發生近二
    年後，始於九十三年六月十日刑事第一審庭訊指出有上開目
    擊證人游再源（見同上刑事卷第一六五頁），且依被上訴人
    乙○○所稱證人游再源係其同事，則如果證人知悉本案發生
    經過，被上訴人乙○○基於同事關係理應甚早即可舉證，何
    以二年後才舉其為證？益證證人證言之可信性可質疑，不宜
    遽予採信。況如被上訴人乙○○係在自己車道處於靜止狀態
    時被撞，則其機車倒地、碎裂物等物品散落處，應在自己車
    道內，而非在雙黃實線上，故證人之證言顯與事實不符，不
    足採信。被上訴人乙○○以證人游再源之證言辯稱其並無過
    失行為云云，並無可採。
  (三)按汽車行駛時，駕駛人應注意車前狀況，隨時採取必要之安
    全措施及在劃有分向限制線之路段，不得駛入來車之車道內
    ，道路交通安全規則第九十四條第三項、第九十七條第二款
    定有明文。又本件依現場圖所示，並無阻礙被上訴人乙○○
    盡其注意義務之特別情事，而被上訴人乙○○雖自稱不識字
    然仍不失為一般具有健全生活經驗之正常人，按理亦有注意
    能力，可避免行車違規肇事之判斷能力，竟疏未注意，違規
    跨越雙黃實線路段左轉彎以致發生本件車禍，被上訴人乙○
    ○有過失甚明，且其過失與上訴人之傷害間有相當因果關係
    ，台灣省桃園縣區車輛行車事故鑑定委員會、台灣省車輛行
    車事故覆議鑑定委員會及本院九十三年度交上易字第二三五
    號刑事判決亦均同此認定，有該鑑定委員會函（見同上偵查
    卷第五三、五四頁及刑事卷第一二七頁）及刑事判決在卷可
    稽。雖上訴人駕駛重機車行經無號誌交岔路口，未減速慢行
    且未充分注意車前狀況，亦有過失，仍不能解免被上訴人乙
    ○○之過失責任。
  (四)被上訴人乙○○之過失，核與上訴人所受身體傷周有相當因
    果關係，本院斟酌兩造對於事故發生之原因力之強弱，認被
    上訴人乙○○應負二分之一之過失責任，上訴人應負二分之
    一之過失責任。被上訴人乙○○辯稱上訴人騎乘機車要由左
    邊超車時不慎撞上伊機車車頭部位，其不負過失責任云云，
    並非可採。
五、按因故意或過失不法侵害他人之權利者，負損害賠償責任；
    又不法侵害他人之身體或健康者，對於被害人因此喪失或減
    少勞動能力或增加生活上之需要時，應負損害賠償責任；不
    法侵害他人之身體、健康者，被害人雖非財產上之損害，亦
    得請求賠償相當之金額，民法第一百八十四條第一項前段、
    第一百九十三條第一項、第一百九十五條第一項分別定有明
    文。被上訴人乙○○不法侵害上訴人之身體，既經認定，自
    應負賠償責任。茲就被上訴人請求賠償之損害，應否准許，
    分述如下：
  (一)醫療費用部分：
    上訴人主張其因受傷支出醫療費用20,818元等語，業據提出
    有財團法人長庚紀念醫院醫療費用收據十五紙為證，經核均
    屬治療之必要之醫療費用，且為被上訴人所不爭執，應予准
    許。
  (二)勞動能力之減損部分：
    1. 上訴人主張其受傷前在義芳化學工業股份有限公司擔任
       作業員工作，每日薪資一千元，因本件車禍受傷，左眼
       神經萎縮視力為○．○三，喪失勞動能力二分之一，查
       上訴人受傷時年二十二歲八個月，計算至六十歲退休為
      止，尚可工作三十七年四個月，以喪失勞動能力二分之一
      計算，上訴人之薪資損害失共為三百八十八萬九千四百二
      十七元等語。
    2.上訴人主張其受傷前原在義芳化學工業股份有限公司擔任
      作業員工作，每日薪資一千元，固提出存摺、扣繳憑單為
      證，惟被上訴人否認上訴人日薪一千元之事實，而依扣繳
      憑單所載，上訴人九十一年六月至十一月之給付總額為
      143,773元，依此計算上訴人之平均月薪為23,962元（元
      以下四捨五入，以下同），上訴人主張其日薪為一千元即
      月薪三萬元，顯與扣繳憑單所載內容不符，自無可採，仍
      應以扣繳憑單所載平均月薪為準。
    3.上訴人主張其因本件車禍受有左眼外傷性神經病變併神經
      萎縮視力為○．○三之重傷害，喪失勞動能力50%云云，
      惟經囑託長庚醫院鑑定結果，認定「上訴人94年5月17日
      最近一次至回診眼科時，上訴人左眼視神經已萎縮致兩眼
      視差太大，影響立體感。依其病情評估，符合勞工保險殘
      廢給付標準表障害項目第二十二項之規定。」此有財團法
      人長庚紀念醫院林口分院94年7月11日長庚院法字第○五
      五四號函可稽。而依勞工保險殘廢給付標準表障害項目第
      二十二項規定之殘廢等級為十一級，再對照「各殘廢等級
      喪失或減少勞動能力比率表」，殘廢等級十一級之減少勞
      動能力程度為38.45%。上訴人主張其喪失勞動能力50%云
      云，並無可採。是依上述上訴人之平均月薪為23,962元，
      自九十一年十二月（依扣繳憑單所載上訴人領薪至九十一
      年十一月）至其六十歲退休止，尚可工作三十七年一個月
      ，以喪失勞動能力38.45%計算，上訴人得主張之減少勞動
      能力之金額為2,352,133元【23,962×0.3845×12（即每
      年減少之金額）×21.0000000（37年之霍夫曼系數）
      =2,352 ,133 】。上訴人逾此部分之薪資損失請求，並未
      舉證證明其與被上訴人之侵權行為有何相當因果關係，所
      請自屬無據，不應准許。
  (三)精神慰藉金部分：
    經查上訴人因被上訴人之過失行為，受有頭部外傷硬腦膜外
    出血致左眼外傷性神經病變併神經萎縮視力為零點零參之重
    傷害，所受肉體及精神之痛苦自不待言，其請求精神慰撫金
    ，於法並無不合。本院審酌上訴人之復原情況及兩造身分、
    地位、經濟狀況（被上訴人乙○○現年六十九歲，不識字，
    原於穩順公司管理遊樂設施，月薪約一萬二千元，現無業，
    有房地各一筆，現值共941,200元；上訴人現年二十五歲，
    高職畢業，原業作業員，月薪約二萬四千元，無不動產）等
    一切情狀，認上訴人請求給付精神慰撫金二百萬元，尚屬過
    高，應核減為七十萬元，方屬公允，逾此範圍之請求則不應
    准許。
  (四)綜上，被上訴人應賠償上訴人之金額，共計三百零七萬二千
    九百五十一元（20,818＋2,352,133＋700,000＝3,072,951
    ）。依前述被上訴人與上訴人應負擔之過失責任比例為各二
    分之一計算，上訴人得請求之金額應為1,536,476元。惟按
    強制汽車責任保險法第三十條規定：「保險人依本法規定給
    付之保險金，視為加害人或被保險人損害賠償金額之一部分
    ；加害人或被保險人受賠償請求時，得扣除之。」，上訴人
    自承被上訴人於本件事故後，已受富邦產物保險公司理賠保
    險金20,238元之事實，有富邦產物保險公司匯款通知單在卷
    可稽，且為被上訴人所不爭執，則依強制汽車責任保險法第
    三十條規定予以扣除後，上訴人應賠償被上訴人之金額為
    1,516,238元。
六、上訴人又主張被上訴人穩順公司為被上訴人乙○○之僱傭人
    ，依民法第一百八十八條規定應與乙○○連帶負損害賠償責
    任云云。惟按「民法第一百八十八條所定僱用人之連帶賠償
    責任，以受僱人因執行職務不法侵害他人之權利者為限，始
    有其適用。」（最高法院六十七年台上字第二○三二號判例
    意旨參照）本件被上訴人乙○○雖係被上訴人穩順公司之受
    僱人，惟乙○○係於上班途中因過失致上訴人受傷，乙○○
    之過失侵權行為，顯與其執行職務無關，即與該條所定成立
    要件不合，上訴人據以訴請被上訴人穩順公司與乙○○負連
    帶賠償責任，於法無據，應予駁回。
七、綜上所述，上訴人基於侵權行為的法律關係，請求被上訴人
    乙○○給付1,516,238元及自起訴狀繕本送達翌日即九十二
    年六月二十六日起至清償日止，按週年利率百分之五計算的
    利息，為有理由，應予准許，其逾上開金額及對於被上訴人
    穩順公司之請求均為無理由，應予駁回。原審就上開應准許
    部分，為上訴人敗訴之判決，並駁回其假執行之聲請，尚有
    未洽，上訴意旨求予廢棄改判，為有理由，爰由本院予以廢
    棄改判如主文第二項所示，並依聲請為附條件之准、免假執
    行之宣告。至於上訴人之請求不應准許部分，原判決為上訴
    人敗訴之判決，並駁回其假執行之聲請，經核於法並無不合
    ，上訴意旨求予廢棄改判，為無理由，應駁回其上訴。
八、本件判決之基礎已臻明確，兩造其餘攻擊防禦方法及主張舉
    證，於判決結果不生影響，無一一審究之必要，附此敘明。
九、據上論結，本件上訴為為一部有理由，一部無理由，爰判決
    如主文。
中　　華　　民　　國　　94　　年　　10　　月　　19　　日
                  民事第十三庭審判長法　官　張宗權
　　　　　　　　　　　      　　　　法　官　陳忠行
　　　　　　　　　　　      　　　　法　官　蕭艿菁
正本係照原本作成。
如不服本判決，應於收受送達後20日內向本院提出上訴書狀，其
未表明上訴理由者，應於提出上訴後20日內向本院補提理由書狀
（均須按他造當事人之人數附繕本）上訴時應提出委任律師或具
有律師資格之人之委任狀；委任有律師資格者，另應附具律師資
格證書及釋明委任人與受任人有民事訴訟法第466條之一第一項
但書或第二項（詳附註）所定關係之釋明文書影本。
中　　華　　民　　國　　94　　年　　10　　月　　19　　日
　　　　　　　　　　　　　　　　　　書記官　王秀雲
附註：
民事訴訟法第四百六十六條之一（第一項、第二項）：
對於第二審判決上訴，上訴人應委任律師為訴訟代理人。但上訴
人或其他法定代理人具有律師資格者，不在此限。
上訴人之配偶、三親等內之血親、二親等內之姻親，或上訴人為
法人、中央或地方機關時，其所屬專任人員具有律師資格並經法
院認為適當者，亦得為第三審訴訟代理人。
